【裁判字號】    89,台上,2432
【裁判日期】    890504
【裁判案由】    重利
【裁判全文】
最高法院刑事判決                              八十九年度台上字第二四三二號
    上訴人  甲○○
右上訴人因重利案件，不服台灣高等法院台南分院中華民國八十七年一月七日第二審
判決 (八十六年度上訴字第一九三七號，起訴案號：台灣台南地方法院檢察署八十六
年度偵字第九一八二號) ，提起上訴，本院判決如左：
    主  文
上訴駁回。
    理  由
按刑事訴訟法第三百七十七條規定，上訴於第三審法院，非以判決違背法令為理由，
不得為之。是提起第三審上訴，應以原判決違背法令為理由，係屬法定要件。如果上
訴理由狀並未依據卷內訴訟資料，具體指摘原判決不適用何種法則或如何適用不當，
或所指摘原判決違法情事，顯與法律規定得為第三審上訴理由之違法情形，不相適合
時，均應認其上訴為違背法律上之程式，予以駁回。本件原判決維持第一審論處上訴
人甲○○乘他人急迫，貸以金錢，而取得與原本顯不相當之重利為常業（累犯）罪刑
。已敘明上訴人基於常業重利之犯意，自民國八十六年二月間某日起，在報上刊登借
貸金錢之廣告，於台南市○○市○○街二四一巷六十六弄七號二樓，乘人急迫之際貸
與金錢，以新台幣（下同）一萬元，每十日為一期之利息一千五百元，借款予他人而
取得與原本顯不相當之重利，並以之為常業。其間已有方錦鳳、王秀鳳等多人前往借
貸，經警於同年七月十日查獲等情。係綜合上訴人於警訊及偵查中之供述，證人方錦
鳳之證言，扣案之帳簿、本票及支票等全部卷證資料，為其所憑之證據及認定之理由
。復說明上訴人貸放金錢，每一萬元十日之利息一千五百元，相當於年利率百分之五
百四十，顯屬重利。而上訴人復坦承經營金錢借貸四、五個月，扣除開銷及呆帳後，
淨賺三十餘萬元，且又登報招攬客戶，顯係以之為常業。並以上訴人嗣後否認犯罪所
持之辯解，為卸責之詞，不足採信，亦於理由內說明及指駁綦詳。從形式上觀察，並
無違背法令之情形存在。按刑法第三百四十五條之常業重利罪，不以對於特定人乘機
利用為必要，只須明知社會上有因急迫而舉債濟急，及因輕率或無經驗而從事舉債之
情形，預定苛刻條件，對於一般人具有犯罪之概括故意，一俟他人告貸，藉以博取重
利為常業者，即足當之。原判決認定上訴人預定每借貸一萬元以十日為一期，每期一
千五百元之重利之苛刻條件，乘人急迫，藉機博取重利，既已詳細說明其憑以認定之
證據及理由，雖未傳訊各特定之借款人，調查其借款之金額、次數及利率若干，有無
簽發票據，殊亦不得任意指摘為違法。又上訴人於警訊供稱：「我先在報紙上刊登廣
告，然後就會有人主動與我聯絡」、「（刊登廣告）聯絡電話為（○六）00000
00號，是我經營地下錢莊的聯絡電話。」（見警局卷第二頁），又於偵查中供稱其
在報紙上刊登廣告經營地下錢莊等語（見偵查卷第五頁反面）。原判決認定上訴人係
以刊登廣告之方式招攬客戶，與卷內資料並無不符，亦無理由不備之違法。上訴意旨
徒憑己見，漫謂原審未傳訊方錦鳳等人，亦未查扣報紙為證係屬審理未盡云云，就原
審採證認事職權之適法行使，或原判決已明白論斷之事項，任意指摘，自非第三審上
訴之合法理由。至扣案之支票及本票均屬上訴人所有供犯罪所用之物，原判決亦已認
定明灼，依法諭知沒收。上訴意旨泛稱原判決未區分上開票據係何人簽發，或屬空白
票據等語，砌詞指摘，亦與法律規定得為第三審上訴理由之違法情形，不相適合。其
上訴違背法律上之程式，應予駁回。
據上論結，應依刑事訴訟法第三百九十五條前段，判決如主文。
中      華      民      國    八十九    年      五      月      四      日
                              最高法院刑事第六庭
                                  審判長法官  紀  俊  乾
                                        法官  黃  正  興
                                        法官  陳  東  誥
                                        法官  韓  金  秀
                                        法官  王  居  財
      右正本證明與原本無異
                                              書  記  官
中      華      民      國    八十九    年      五      月      九      日


司法院資訊處製作；財團法人民間司法改革基金會備份。
